---
title: "R Markdown - Kit de Sobrevivência"
author: "Jackson Rodrigues"
date: "`r format(Sys.time(), '%d %B, %Y')`"
output:
  pdf_document:
    toc: true
    toc_depth: 3
    number_sections: true
line-height: 1.5em
fontsize: 12pt
link-citations: yes
font-family: times new roman
biblio-style: apalike
subtitle: O mínimo que você precisa saber para gerar um .pdf
bibliography: book.bib
---

# RMarkdown

Assista este conteúdo em **Cap 3 - RMarkdown** no [PVANet](https://www2.cead.ufv.br/sistemas/pvanet/geral/login.php)

O conteúdo apresentado aqui não será apresentado corretamente no material online. Para saber o real *output* veja o arquivo gerado **R-Markdown---Kit-de-Sobrevivência.pdf**.

O **RMarkdown** é uma excelente ferramenta para comunicação e compartilhamento de informações.  
Nele podemos combinar textos, códigos, resultados (gráficos e tabelas) que permitirão outro usuário repetir passo a passo tudo que foi desenvolvido por você.
Isso facilita muito, pois você não precisa enviar scripts cheios de comentários mais os dados utilizados. Você pode selvar os dados numa nuvem e deixar o link para leitura no seu arquivo.

Os arquivos de saída do RMarkdown são diversos. Podemos ter saída em *.pdf*, *.ppt*, *.doc.*, *.html* e etc. Podemos também contruir sites, blogs e escrever nossos artigos, teses e dissertações utilizando o RMarkdown.

A estrutura inicial é bastante simples, mas vai complicando à medida que avançamos no conteúdo.  
Da mesma maneira que a produção gráfica é veloz e com uma infinidade de recursos, temos no RMarkdown o mesmo comportamento. Por isso, não se preocupe em decorar os comandos, aos poucos eles serão assimilados por você. O importante é saber o que você quer fazer e utilizar os recursos de ajuda com eficiência.

Por isso vamos ver o básico de sobrevivência no RMarkdown, mas se quiser se aprofundar no conteúdo você pode ler @rmarkdownDynamicDocuments, @RMarkdownTheDefinitiveGuide, @RMarkdownCookbook, @knitr ou @WickhamandGrolemund2019. 

```{r rmarkdown.instalacao, echo=T, eval=FALSE}
install.packages("rmarkdown")
library(rmarkdown)
```

Vá em _new file_ e escolha `R Markdown...`.  
Abrirá um _pop up_  em sua tela onde você já pode definir algumas coisas como título, autor e formato a ser exportado. Para facilitar, deixe do jeito que está e dê **OK**.

A nova aba aberta já é um _template RMarkdown_ pronto para ser executado. Nele já temos as estruturas básicas que compõem o básico para produção de um arquivo como _YAML_, textos, _chunks_ e alguns definidores de títulos.

Com estes elementos já podemos gerar relatórios. Basta clicar em `Knit` que o arquivo ( _YAML_, _chunks_, _equações_, _textos_, _códigos_ e etc) será processado no [**knitr**](http://yihui.name/knitr/) gerando um arquivo _.md_ que será processao pelo [**pandoc**](https://pandoc.org/) que vai fazer a conversão para, no nosso caso, um  _html_.

[rmarkdown flow PC](J:/ENG 792/ENG_792-AVDR/ENG.792-AVDR/Cap_5_rmarkdownflow.png)


## Fontes

````
# Título

## Subtítulo (2x menor)      

### Subsubtítulo (3x menor)    

#### Subsubsubsubsubtítulo (4x menor)    

##### Subsubsubsubsubtítulo (5x menor)    

###### Subsubsubsubsubsubtítulo (6x menor)    
````

## Formatação de texto 

`~~Tachado~~`: **~~Tachado~~**   
`*Itálico* ou _Itálico_`: *Itálico*     
`**Negrito** ou __Negrito__`: **Negrito**    

"A vingança nuca é plena, mata a alma e envenena."   
_Madruga, Seu_

"O trabalho não é ruim. Ruim é ter de trabalhar!"
**Madruga, Seu**

\newpage

`\tiny	Texto 1` --> \tiny	Texto 1   
`\scriptsize	Texto 2` -->  \scriptsize	Texto 2   
`\footnotesize	Texto 3` -->  \footnotesize	Texto 3   
`\small	Texto 4` -->  \small	Texto 4   
`\normalsize	Texto 5` --> \normalsize	Texto 5   
`\large	Texto 6` -->  \large	Texto 6   
`\Large	Texto 7` --> \Large	Texto 7   
`\LARGE	Texto 8` -->  \LARGE	Texto 8  
`\huge	Texto 9` -->  \huge	Texto 9  
`\Huge	Texto 10` --> \Huge	Texto 10   

## Variando Cores
\normalsize
`\textcolor{red}{vermelho}` --> \textcolor{red}{vermelho}    
`\textcolor{blue}{azul}` --> \textcolor{blue}{azul}    
`\textcolor{green}{verde}` --> \textcolor{green}{verde}    


## Inline

Utilize cráse antes e depois da palavra que deseja que se pareça com código $`head`$.  
Para você obter os primeiros dados de um vetor usar a função `head()`.

## Fórmulas Matemáticas

Para incluírmos as fórmulas matemáticas no documento, usar `$$ LaTeX $$` (bloco) ou `$ LaTeX $` (na linha) 

### _Soma_
`a+b`
$a+b$ 

### _Subtração_
`a-b`
$$a-b$$

### _Multiplição_
`a \times b`
$$a \times b$$

### _Divisão_
`a/b`
$$a/b$$

\large	ou  

`\frac{a}{b}`
$$\frac{a}{b}$$

### _Potenciação_

`a^b` 
$$a^b$$

### _Raiz Quadrada_

`\sqrt{a}`
$$\sqrt{a}$$

### _Raiz Quadrada de fração_

`\sqrt{\frac{a}{b}}`
$$\sqrt{\frac{a}{b}}$$

### _Subscrito_
`x_{a_b}`
$$x_{a_b}$$

### _Sobrescrito_
`x^{y^z}`
$$x^{y^z}$$

### _Conjunto_

`\mathbb{N} = \{1, 2,\ldots\}`
$$\mathbb{N} = \{1, 2,\ldots\}$$ 
\end{center}


## Matriz    
### Matriz 1 x 4 

$$
\begin{matrix}
0.8944272 & 0.4472136
-0.4472136 & -0.8944272
\end{matrix}
$$ 

### Matriz 2 x 2

$$
\begin{matrix}
0.8944272 & 0.4472136\\
-0.4472136 & -0.8944272
\end{matrix}
$$ 

### Matriz 2 x 2 entre parênteses

$$
\begin{pmatrix}
0.8944272 & 0.4472136\\
-0.4472136 & -0.8944272
\end{pmatrix}
$$ 

Experimente também `vbmatrix`, `Bmatrix`, `vmatrix`, `Vmatrix`.    

Veja mais em [matrizes](https://pt.overleaf.com/learn/latex/Matrices).

$$
\left(\begin{array}{cc} 
0.8944272 & 0.4472136\\
-0.4472136 & -0.8944272
\end{array}\right)
\left(\begin{array}{cc} 
10 & 0\\ 
0 & 5
\end{array}\right)
$$ 



## Tabelas

`|` delimitam as colunas    
`-` delimitam os títulos    
`:` Define o alinhamento que por padrão é a esquerda    


ID  | Produto      | Valor 
:---|:------------:|------------:
01  | Arroz        | R$ 31,00
02  | Feijão       | R$ 9,00
03  | Kinder Ovo   | R$ 2.500,00


## Listas

### Lista ordenada

1. Arroz
2. Feijão
3. Batata

### Lista não ordenada

* Lichia
* Pistache
* Pitaya

### Sublista

1. Refrigerante preto
2. Batata frita
3. Podrão
    + 2 Hambúrgueres
    + Alface
    + Queijo
    + Molho especial
    + Cebola
    + Picles
    + Pão com Gergelim

## Criando links 
Para criar links, é só envolver o texto a ser exibido por colchetes **[ ]** e o link entre parênteses **( )**.

**Código**: $[UFV](https://www.ufv.br/)$  fica assim -->  [UFV](https://www.ufv.br/) 

ou colocar o link direto entre **<>** assim $<https://www.ufv.br/>$ fica assim --> <https://www.ufv.br/>.


## Comandos R

Sempre que precisar adicionar códigos a serem executados dentro do seu **Rmarkdown** você deve obedecer algumas regras.

Seu código deve ficar dentro de um `chunk`.    
Veja que iniciamos è finalizamos com aspas simples triplas ```` (```) ```` seguindo de `r` dentro de chaves `{ }`.
Após o `r` podemos ainda adicionar argumentos como o nome do `chunk` e outros comandos. 
É altamente recomendado que nomeie os `chunks` com nomes intuitivos para o que está sendo executado. Isso failita muito a navegação e execução.


````markdown
`r ''````{r}
Comandos a serem executados
```
````
````    

```{r tabela.1}
library(magrittr)
Notas <- read.table("J:/ENG 792/ENG_792-AVDR/Cap_5_Notas_ENG792.txt", header = T, 
                    sep=",", dec=".",skip=3, encoding = "UTF-8")

Notas %>% 
  knitr::kable()
``` 

Dê uma olhada em [R Markdown Cheat Sheet](https://rstudio.com/wp-content/uploads/2015/02/rmarkdown-cheatsheet.pdf)    


```{r gráfico 1, echo=T,eval=T,fig.width=17,fig.height=17}
library(ggplot2)
library(ggpubr)
bar <- ggplot(data = diamonds) + 
  geom_bar(
    mapping = aes(x = cut, fill = cut), 
    show.legend = FALSE,
    width = 1
  ) + 
  theme(aspect.ratio = 1) +
  labs(x = NULL, y = NULL)

ggarrange(bar + coord_flip(),
          bar + coord_polar())
```

```{r include = F}
boxplot(count ~ spray,data = InsectSprays)

Count.media<-mean(InsectSprays$count, na.rm=T)
```

A média de count é `r Count.media`.


## Dica de leitura    

[knitr](https://yihui.org/knitr/)   

[Pandoc](https://pandoc.org/MANUAL.html)   

[Aligning equations with amsmath](https://www.overleaf.com/learn/latex/Aligning%20equations%20with%20amsmath)   

[R Markdown: The Definitive Guide](https://bookdown.org/yihui/rmarkdown/)   

[Knitr](https://www.overleaf.com/learn/latex/Knitr)   

[texblog](https://texblog.org/2012/08/29/changing-the-font-size-in-latex/)   

[R for Data Science](https://r4ds.had.co.nz/index.html)   

[R Markdown](https://rmarkdown.rstudio.com/index.html)   

[Exploratory Data Analysis with R](https://bookdown.org/rdpeng/exdata/)   

[An Oxford University Thesis Template for R Markdown](https://ulyngs.github.io/oxforddown/index.html)   

[How to customize font size in R Markdown documents](https://medium.com/@HadrienD/how-to-customize-font-size-in-r-markdown-documents-f5adff36e2cc)   

[Customizing Fonts and Appearance](https://support.rstudio.com/hc/en-us/articles/200532307-Customizing-Fonts-and-Appearance)   

[Style your apps with CSS](https://shiny.rstudio.com/articles/css.html)
[XsPDF](https://xspdf.com/resolution/58715759.html)   

[APOSTILA DE LATEX](http://each.uspnet.usp.br/sarajane/wp-content/uploads/2016/10/manual-latex-1.pdf)   

[R Markdown Cookbook](https://bookdown.org/yihui/rmarkdown-cookbook/)   

[R Markdown Basics](https://cran.r-project.org/web/packages/stationery/vignettes/Rmarkdown.pdf)   

[Markdown](https://en.wikipedia.org/wiki/Markdown)   

[Dominando RMarkdown](https://github.com/FelipeSBarros/Dominando_RMarkdown)   

[YAML PDF Document pdf_document settings](https://bookdown.org/yihui/rmarkdown/pdf-document.html)    

[YAML HMTL Document pdf_document settings](https://bookdown.org/yihui/rmarkdown/html-document.html)


## Bibliografia