# ***Outra maneira de fazer loop***

## ***Vamos dar uma olhada na família _apply_***  

Assista este conteúdo em **Cap_7_Apply family** no [PVANet](https://www2.cead.ufv.br/sistemas/pvanet/geral/login.php)

Antes de começar vamos dar uma olhada na família _apply_.   
Esta família pertence ao grupos de funções básicas do **R** e guarda um conjunto de funções que facilitam muito nossa vida, principalmente quando precisamos fazer _loops_ e não queremos utilizar os métodos apresentados anteriormente.     

Entre os irmãos da família temos _apply_, _lapply_, _sapply_, _mapply_ e _rep_. Temos também os parentes _Sweep_ e _aggregate_.     
Em se tratando dos irmãos, cada um trabalha com uma estrutura de dados diferente ( _vector_, _matrix_, _list_ e etc)

Dito isto, para iniciarmos o conteúdo de multivariada precisaremos instalar alguns pacotes. Vejam como foi feita a instalação e o carregamento dos pacotes.    


```{r insta.carre.pacotes, echo=T}
pacotes<-c("datasets","cluster", "factoextra", "vegan", "analogue")
#lapply(pacotes, install.packages, character.only = TRUE)
lapply(pacotes, library, character.only = TRUE)
```

Foi criado um um objeto _vector_ com os nomes do pacotes que precisamos. Em seguida, iniciamos com _lapply_ que fazer um _loop_ dentro do objeto que foi criado (`pacotes`) depois vem o comando que quero que seja executado (`install.packages`) seguindo de um definição lógica (`character.only = TRUE`) onde que indica que o que tem dentro de pacotes é _character_.

**Atenção!** `character.only = TRUE` não está relacionado com _lapply_, mas com instalação ou carregamento de pacotes Para mais dealhes [clique aqui](https://stat.ethz.ch/R-manual/R-devel/library/base/html/library.html).    


Vamos observar uns exemplos mais completos seguindo as sugestões de @perlin2018processamento.    

### *lapply*

Com _lapply_ a entrada é uma lista e a saída também é um lista. Esta função vai fazer um loop dentro de cada elemento da lista e retornar o resultado em forma de lista.

Abaixo vamos criar uma lista com 3 vetores e calcular a média de cada vetor utilizando _lapply_.    

```{r lapply1, echo =T}
lista.1 <- list(vec1 = 33:47, vec2 = seq(115,157,by=3), vec3 = seq(10,by=-8.5, length.out=15)) 
typeof(lista.1)

lista.1.mean <- lapply(X = lista.1, FUN = mean) # print result
typeof(lista.1.mean)
lista.1.mean
```

Também é possível combinar com argumento por exemplo `na.rm = TRUE`. 

```{r lapply2, echo=T}
lista.2 <- list( c( 33:40, NA, 50), c( 2:5, NA), 10:-109) 
lista.2.mean <- lapply(X = lista.1, FUN = mean, na.rm = TRUE) 
lista.2.mean
```


***função para gerar arquivos***

setwd(""J:/ENG 792/ENG_792-AVDR/ENG.792-AVDR")


```{r criar.arquivo, echo=T}
criar.arquivo <- function(nome.arquivo, N = 100){ 
  if (class(nome.arquivo)!="character"){stop("ERRO: Nome não é caractere!")} 
  if (!( class(N) %in% c("numeric","integer"))){stop("ERRO: N não é integer ou numeric!")} 
  temp.df <- data.frame(x = runif(N)) 
  write.csv(x = temp.df, file = nome.arquivo) 
  return(TRUE) 
}

n.files <- 5 
pattern.name <- 'meus_arquivos_com_lapply_' 
out.dir <- 'muitos arquivos/'

file.names <- paste0(out.dir, pattern.name, seq(1, n.files), '. csv') 
if(!dir.exists(out.dir)){dir.create(out.dir)} 
file.remove(list.files(out.dir, full.names = TRUE)) 
```

```{r lapply3, echo=T}
saida.l <- lapply(X = file.names, FUN = criar.arquivo, N = 100) 
saida.l
```

### *sapply*

Funciona de maneira semelhante ao _lapply_ mas tentando simplificar a saída. Veja que no exemplo abaixo a saída é um vetor numérico.

```{r sapply1, echo=T}
lista.3 <- list(vec1 = 33:47, vec2 = seq(115,157,by=3), vec3 = seq(10,by=-8.5, length.out=15))
is.list(lista.3);is.vector(lista.3)
lista.3.vec <- sapply(lista.3, mean) 
class(lista.3.vec);is.list(lista.3.vec);is.vector(lista.3.vec)
lista.3.vec
```

Criando um função para testar se a `lista.4` é _numeric_ e _integer_. 

```{r lista.4, echo=T}
lista.4 <- list( runif(10), runif(15), rnorm(1000))
my.fct <- function( x){
  if (!(class(x)%in%c("numeric","integer")))
  {stop("ERRO: Class de x não é numeric ou integer.") }
  x <- na.omit(x)
  out <- c(mean(x),sd(x))
  return(out) 
} 
``` 

Utilizando a função criada com _sapply_.

```{r sapply2, echo=T}
lista.4.vec <- sapply(lista.4, my.fct) # check result 
class(lista.4.vec)
lista.4.vec
```


### *tapply*

Função utilizada para cálculos em grupos (*factor*) de dados individualmente permitindo a criação de amostras para então aplicar os cáculos necessários.

Abaixo temos o cálculode média para cada grupo *A*, *B* e *C*.

```{r tapply1,echo=T}
meu.vetor <- 1:150
factor.1 <- factor(c(rep("C", 50), rep("B", 50), rep("A", 50)))

factor.1.mean.vec <- tapply(X = meu.vetor, INDEX = factor.1, FUN = mean)

print(factor.1.mean.vec)
```

Abaixo o operador ***%in%*** é utilizado para identificar se um parâmetro pertence a um tipo de restrição definida.
Abaixo quero saber se a classe de _x_ não é `numeric` ou `integer`. Se for vai omitir os valores `NA` e calcular a média, valor máximo e mínimo. 

```{r tapply2, echo=T}
descr.vec <- function(x){
  if (!(class(x)%in%c('numeric','integer'))){stop(' ERROR: Class de x não é numeric ou integer.') } 
  x <- na.omit(x) 
  out <- c( 
    mean = mean(x), 
    max = max(x), 
    min = min(x)) 
  return( out)}
```


Temos aqui a função [`do.call`](https://www.stat.berkeley.edu/~s133/Docall.html) que permite aplicar uma função a toda uma lista.    
 
```{r tapply3, echo=F}

library(magrittr) 
airquality %>% 
  knitr::kable()
```

```{r tapply3.1, echo=F}
AirQua.res <- tapply(X = datasets::airquality$Temp, INDEX = datasets::airquality$Month, 
                     FUN = descr.vec) 

AirQua.res
AirQua.res.tab <- do.call(what = rbind, args = AirQua.res)
AirQua.res.tab
```

### *mapply*

Esta função pode ser utilizada numa lista de múltiplas listas ou vários vetores.

Abaixo vamos criar uma lista de 10 vetores de tamanhos diferentes.

```{r mapply, echo =T }
N <- 10 # Prealocando a lista 
minha.lista <- list() 

for (i in seq(1,N)){
  minha.lista[[i]]<-seq(1,i)}

minha.lista
```

Aqui fazemos a mesma coisa utilizando o _mapply_.    

```{r mapply2, echo=T}
minha.lista <- mapply(FUN = seq, rep(1,N), seq(1,N)) 
print(minha.lista)
```

### *apply* 

Utilizado em _arrays_.

```{r apply, echo=T}
minha.matriz <- matrix( 1: 15, nrow = 5) 
minha.matriz

soma.linha <- apply( X = minha.matriz, MARGIN = 1, FUN=sum)
soma.linha

soma.coluna <- apply( X = minha.matriz, MARGIN = 2, FUN = sum) 
soma.coluna
```

```{r apply2, echo=T}
# mostra os valores máximos por linha
print(apply(X = minha.matriz, MARGIN = 1, FUN = max))

# mostra os valores máximos por coluna
print(apply( X = minha.matriz, MARGIN = 2, FUN = max))
```

### Leituras complementares

[Tutorial on the R Apply Family](https://www.datacamp.com/community/tutorials/r-tutorial-apply-family)    

[Apply Family](http://uc-r.github.io/apply_family)    

[apply family in r apply(), lapply(), sapply(), mapply() and tapply()](https://www.r-bloggers.com/2021/05/apply-family-in-r-apply-lapply-sapply-mapply-and-tapply/)    

[The Apply Family of Functions in R](https://www.analyticssteps.com/blogs/apply-family-functions-r)   

